【裁判字號】    99,上易,145
【裁判日期】    990325
【裁判案由】    竊盜
【裁判全文】
臺灣高等法院刑事判決                 99年度上易字第145號
上  訴  人  臺灣臺北地方法院檢察署檢察官
被      告  丁○○
            乙○○
上列上訴人因被告竊盜案件，不服臺灣臺北地方法院98年度易字
第2031號，中華民國98年11月30日第一審判決（起訴案號：臺灣
臺北地方法院檢察署98年度偵字第4371、9225號），提起上訴，
本院判決如下：
    主  文
上訴駁回。
    事    實
一、丁○○於民國97年5 月21日14時30分至16時許，與真實姓名
    年籍不詳，綽號「小胖」之成年男子（下稱小胖）及真實姓
    名年籍不詳，綽號「阿葵」或「阿妹」（下稱阿妹）之成年
    女子，結夥三人，共同基於侵入住宅竊盜之犯意聯絡，由丁○○駕駛乙○○所有，車牌號碼Ｒ2-0241號自用小客車（下
    稱本案汽車），搭載乙○○（無積極證據證明參與本案犯行
    ，詳後述）、小胖、阿妹三人一同前往臺北縣石碇鄉石崁22
    號附近停妥後，乙○○在車上休息，丁○○、小胖、阿妹下
    車著手行竊。小胖先持客觀上足供兇器使用之不明器械，毀
    壞丙○○位於上址2 樓之3 房屋（下稱丙○○住宅）大門之
    門鎖此一安全設備後，會同丁○○及阿妹侵入（並未越入門
    扇）該住宅內。而竊取新臺幣（除註明其他幣別外，下同）
    8 千元現金、NOKIA 牌手機1 支、手錶2 隻、項鍊10條、戒
    指20隻、手提電腦1 臺、數位相機1 臺、單眼相機1 臺等物
    （下稱丙○○遭竊財物）。得手後，丁○○旋駕駛本案汽車
    搭載小胖、阿妹及乙○○等人離開現場。嗣丙○○於同日17
    時20分返家，始發現遭竊。
二、丁○○另萌意圖為自己不法所有之犯意。於97年6 月2 日11
    時許至18時40分許日沒前之不詳時間內某時（無積極證據證
    明丁○○於日沒後侵入住宅，當日日沒時間為18時40分），
    以不詳方式開啟甲○○位在臺北縣石碇鄉石崁22號7 樓之2
    房屋（下稱甲○○住宅）之大門而侵入該住宅內後，竊取甲○○所有之小保險箱1 個及置放其內之現金1 萬元、項鍊7
    條、戒指10隻、耳環5 付、黃金墜子3 個、美元3 百元、澳
    幣1 百元、古董龍銀8 個、房屋所有權狀與戶口名簿各1 份
    、鎖匙1 串等物（下稱甲○○遭竊財物）。嗣甲○○於97年
    6 月2 日22時15分返家發現遭竊後，始報警採證查悉上情。
三、案經丙○○、甲○○分別訴由臺北縣政府警察局新店分局報
    告臺灣臺北地方法院檢察署檢察官偵查起訴。
    理    由
一、本件判決後開所示之被告以外之人於審判外之陳述或書面陳
    述，固均屬傳聞證據，惟當事人於本院對之證據能力均不爭
    執（見本院卷第44至45頁、第60頁），未於言詞辯論終結前
    聲明異議，本院審酌此等證據資料製作時之情況，尚查無違
    法不當及證明力明顯過低之瑕疵，亦認為以之作為證據應屬
    適當，爰逕依刑事訴訟法第159 條之5 規定，認均例外有證
    據能力。
二、上揭事實業據被告丁○○於原審及本院審理期日坦承不諱（
    見原審卷第113 頁反面、本院卷第62頁）；核與被害人丙○○、甲○○於警詢證述其等住宅遭竊之事實相符（見偵4371
    卷第21至25頁、偵9225卷第8 至10頁）。復有現場監視錄影
    翻拍畫面、甲○○住宅內採證照片、臺北縣政府警察局97年
    12月5 日北縣警鑑字第0970160552號鑑驗書、刑事案件證物
    採驗紀錄表、臺北縣政府警察局98年2 月12日北縣警鑑字第
    0980018564號鑑驗書、臺北縣政府警察局新店分局98年9 月
    16日北縣警店刑字第0980045486號函附卷可稽（見偵4317號
    卷第34頁、第40至43頁、偵9225卷第15至21頁、第12至13頁
    、原審卷第70頁），足以擔保被告丁○○前開任意性自白與
    事實相符，堪以採信。被告丁○○於本院雖否認有與阿妹共
    犯事實欄一所示之竊盜犯行，且供稱並不知悉小胖用何器具
    破壞門鎖云云（見本院卷第45頁、第62頁）。惟依卷附監視
    照片顯示（見偵4371卷第41頁上圖），照片中手持提袋之女
    子身形腹部明顯隆起，此與被告丁○○於原審供稱阿妹懷孕
    之情相符（見原審卷第76頁），且證人乙○○於警詢即陳稱
    阿妹與小胖均有進出事實欄一所示之犯案地點等語（見偵43
    71卷第15頁），是被告丁○○嗣辯稱阿妹未同往行竊云云，
    並不足採信。又按共同正犯之成立，祇須具有犯意之聯絡，
    行為之分擔，既不問犯罪動機起於何人，亦不必每一階段犯
    行，均經參與；共同正犯間，非僅就其自己實施之行為負其
    責任，並在犯意聯絡之範圍內，對於他共同正犯所實施之行
    為，亦應共同負責（最高法院34年上字第862 號、32年上字
    第1905號判例參照）。被告丁○○既與小胖、阿妹共同前往
    丙○○住宅行竊，衡情應知悉丙○○住宅大門門鎖遭毀壞之
    情，而被告丁○○、阿妹推由小胖用以破壞丙○○住宅大門
    門鎖安全設備之器械，雖型式、材質、重量等均不明，然既
    能毀壞安全設備，如用以攻擊人體，顯將造成傷害，自屬足
    供兇器使用之物，且縱使被告丁○○並非親自持不明器械破
    壞門鎖之人，既與小胖、阿妹共同行竊，即無區別是何人破
    壞門鎖而分負責任之理，是被告丁○○推說並不知悉小胖用
    何器具破壞門鎖云云，並無解於其與小胖及阿妹共同犯事實
    欄一所示罪行之認定。綜上所述，本件事證明確，被告丁○○犯行堪以認定，應依法論科。
三、按鎖乃門之附屬物，僅扭毀鎖鑰，與毀越門扇之情形有別；
    又所謂毀越門扇，係指毀損或超越及踰越門扇；再刑法第32
    1 條第2 款毀越門扇之「越」字，係指越入者而言，如係走
    入不得謂之「越」（最高法院21年上字第2586號判例、22上
    454 號判例、最高法院24年度總會決議（五七）參照）。被
    告丁○○、小胖、阿妹在毀壞丙○○住宅大門門鎖（屬安全
    設備）後，是走入丙○○住宅，並無其他越入門扇之行為，
    故其等侵入丙○○住宅，仍構成刑法第306 條第1 項侵入住
    宅罪，而與最高法院27年上字第1887號判例要旨所指「毀越
    門扇而入室行竊，其越入行為即屬侵入住宅，已結合於所犯
    加重竊盜之罪質中，無更行構成侵入住宅罪之理」情形不同
    。核被告丁○○所為，就事實欄一部分，係犯刑法第321 條
    第1 項第2 、3 、4 款結夥三人以上攜帶兇器毀壞安全設備
    之加重竊盜罪、同法第306 條第1 項侵入住宅罪；就事實欄
    二部分，係犯刑法第320 條第1 項竊盜罪、同法第306 條第
    1 項侵入住宅罪。被告丁○○與小胖、阿妹就事實欄一部分
    有犯意聯絡、行為分擔，應論以共同正犯。事實欄一部分，
    被告丁○○係以一行為，犯結夥三人以上攜帶兇器毀壞安全
    設備之加重竊盜罪、侵入住宅罪；事實欄二部分，被告丁○○係以一行為犯侵入住宅罪、竊盜罪，均應分別依刑法第55
    條想像競合犯之規定，各從一重之結夥三人以上攜帶兇器毀
    壞安全設備之加重竊盜罪、竊盜罪論處。被告丁○○所犯上
    開加重竊盜罪、竊盜罪，犯意各別、行為互殊，應分論併罰
    。被告丁○○前於94年間，因偽造文書及竊盜等案件，分別
    經臺灣桃園地方法院及本院以94年度易字第880 號判決、95
    年度上易字第924 號判決判處有期徒刑4 月、1 年8 月確定
    ，後因適用中華民國九十六年罪犯減刑條例，而為臺灣桃園
    地方法院以96年度聲減字第419 號裁定減刑及定應執行刑為
    有期徒刑1 年8 月，而於96年7 月19日縮刑期滿執行完畢，
    翌日出監，有本院被告丁○○前案紀錄表在卷可稽，其於受
    有期徒刑執行完畢後，5 年內故意再犯上開有期徒刑以上之
    罪，均為累犯，均應依刑法第47條第1 項規定，各加重其刑
    。事實欄一部分，起訴書法條漏引刑法第321 條第1 項第4
    款；事實欄二部分，起訴書法條漏引刑法第320 條第1 項，
    惟起述事實均已論及，應予補充。又事實欄二部分，起訴事
    實雖記載竊盜時間為97年6 月2 日之不詳時間，然並未敘及
    被告丁○○係於「夜間」侵入住宅竊盜，且起訴法條亦未引
    用刑法第321 條第1 項第1 款，又卷內亦無證據顯示被告丁○○係於夜間行竊，故應認被告丁○○行竊時間為97年6 月
    2 日11時被害人甲○○離家時起至當日18時40分日沒時刻止
    內不詳時間，附此敘明。
四、原審蒞庭公訴人當庭補充認被告丁○○就事實欄一部分之犯
    罪事實，另構成刑法第354 條毀損器物罪云云（見原審卷第
    45頁反面）。惟毀壞安全設備，係刑法第321 條第1 項第2
    款之加重要件，不能再論以刑法第354 條之毀損器物罪，然
    檢察官認此部分與前述有罪部分具備想像競合犯之裁判上一
    罪關係，爰不另為無罪之諭知。
五、原審本同上之見解，適用刑法第28條、第55條、第47條第1
    項、第51條第5 款、第320 條第1 項第1 款、第321 條第2
    、3 、4 款、第306 條第1 項（原判決漏引刑法第28條、贅
    引刑法第354 條），並審酌被告丁○○之犯罪動機、目的、
    事實欄一部分犯行分擔之內容、毀壞之安全設備性質、取得
    之財物內容，對於被害人造成之損害，對於居住安全感之侵
    犯，對犯行起初矢口否認，但終能坦承不諱，惟素行不佳，
    及其他一切情狀，以累犯論處被告丁○○結夥三人以上攜帶
    兇器毀壞安全設備竊盜，量處有期徒刑1 年7 月；又以累犯
    論處被告丁○○竊盜，量處有期徒刑6 月，並定應執行刑為
    有期徒刑2 年。又以「十八歲以上之竊盜犯、贓物犯，有犯
    罪之習慣者，得於刑之執行前，令入勞動場所強制工作。」
    竊盜犯贓物犯保安處分條例第3 條第1 項固定有明文，而保
    安處分係針對受處分人將來之危險性所為之處置，以達教化
    、治療之目的，為刑罰之補充制度，我國現行刑法採刑罰與
    保安處分雙軌制，係在維持行為責任之刑罰原則下，為協助
    行為人再社會化之功能，以及改善行為人潛在之危險性格，
    期能達成根治犯罪原因、預防犯罪之特別目的，是保安處分
    中之強制工作，旨在對嚴重職業性犯罪及欠缺正確工作觀念
    或無正常工作因而犯罪者，強制其從事勞動，學習一技之長
    及正確之謀生觀念，使其日後重返社會，能適應社會生活。
    竊盜犯贓物犯保安處分條例第3 條第1 項規定，即係本於保
    安處分應受比例原則之規範，使保安處分之宣告，與行為人
    所為行為之嚴重性、行為人所表現之危險性及對於行為人未
    來行為之期待性相當之意旨而制定，而由法院視行為人之危
    險性格，決定應否令入勞動處所強制工作，以達預防之目的
    。檢察官雖訴請依竊盜犯贓物犯保安處分條例第3 條第1 項
    規定令被告丁○○於刑之執行前，入勞動場所強制工作，惟
    查被告丁○○雖除本案犯行外，另有多次竊盜犯行而為法院
    判決有罪確定之紀錄，但被告丁○○固然起初不願面對所為
    非行，但嗣後已能坦然自白，深表悔悟，原審法院審酌一切
    情事，認諭知如主文所示之刑，已堪懲治、教化，無需另以
    強制工作此一保安處分補充。另被告丁○○所犯加重竊盜罪
    推由小胖持用之足供兇器使用之器械，並未扣案，且無證據
    證據證明乃違禁物，為免執行困難，不予宣告沒收。核其認
    事用法並未違反經驗法則、論理法則，量刑亦稱妥適。檢察
    官以被告丁○○確有犯罪之習慣，原審逕以被告丁○○事後
    坦然自白，認無宣告強制工作之必要，違反論理法則云云，
    而提起上訴。惟被告丁○○除本案外，雖有數次竊盜前案紀
    錄，雖可謂其素行不佳，然就其歷年竊盜次數、時間及所竊
    取之財物價值觀之，當係臨時起意之竊盜行為，尚與懶惰成
    習、長期間、有計劃、反覆多次數、以犯罪成為日常習慣之
    情形，有所不同，要難認屬嚴重職業性犯罪，是單憑被告丁○○之竊盜前案紀錄，尚難謂被告積習已深，顯有犯竊盜之
    習慣。而強制工作乃保安處分之一種，保安處分實係刑罰以
    外之補充性制度，其目的係在預防有「社會危險性」之犯罪
    ，則就保安處分之目的而論，強制工作之宣告，理當一併注
    意社會危險性之具備，徵諸事實欄一被告丁○○即共同正犯
    於行竊時雖攜帶兇器，惟衡及其主要目的係用於破壞大門入
    侵，況被告丁○○等係利用屋主外出之機會而侵入住宅行竊
    ，其等尚有避免正面與被害人接觸、發生衝突之心態甚明，
    堪認犯罪情節尚非重大，是被告丁○○於本案所為，雖非可
    取，然顯尚未達社會危險性之程度，若對被告丁○○逕為強
    制工作宣告，不僅無助於社會危險性之防堵，更恐與保安處
    分之立法本旨相悖，而終將失其宣告之意義。況改正被告丁○○竊盜犯行之有效方法，在於提供適當之更生保護、就業
    機會及社會扶助等，並非僅有執行強制工作之保安處分乙途
    ，而強制工作之保安處分係就被告丁○○人身自由之長期且
    嚴格之限制，自應從嚴認定之。是揆諸上揭規定與說明，本
    院認就被告本件2 次竊盜犯行予以處罰，即為已足，檢察官
    上訴指稱被告確有犯罪之習慣性，請求宣告強制工作乙節，
    依比例原則，核屬尚無必要，是其上訴並無理由，應予駁回
    。
六、公訴意旨另略以：被告乙○○於被告丁○○、小胖、阿妹為
    事實欄一所載犯行時，在本案汽車上把風，因認被告乙○○
    亦屬共同正犯云云。
七、按犯罪事實應依證據認定之，無證據不得認定犯罪事實。被
    告或共犯之自白，不得作為有罪判決之唯一證據，仍應調查
    其他必要之證據，以察其是否與事實相符。刑事訴訟法第15
    4 條第2 項、第156 條第2 項定有明文。另檢察官就被告犯
    罪事實，應負舉證責任，並指出證明之方法。因此，檢察官
    對於起訴之犯罪事實，應負提出證據及說服之實質舉證責任
    。倘其所提出之證據，不足為被告有罪之積極證明，或其指
    出證明之方法，無從說服法院以形成被告有罪之心證，基於
    無罪推定之原則，自應為被告無罪判決之諭知（最高法院92
    年度台上字第128 號判例參照）。
八、檢察官認被告乙○○涉有前揭犯嫌，無非係以被告乙○○於
    警詢中，對於被告丁○○之犯行能為描述，顯見對於被告丁○○等人之犯行有所知悉，且本案汽車為被告乙○○所有，
    其將之提供被告丁○○等人行竊，且在車上把風，顯有犯意
    聯絡行為分擔等為據。訊據被告乙○○堅詞否認有何檢察官
    指訴之犯行，辯稱：攝影機所拍照片中的人不是我，我當時
    精神狀況不好，並未下車，在車上睡覺等語。
九、惟查：
  (一)本案汽車雖確為被告乙○○所有，97年5 月21日被告乙○○
    亦係與共同被告丁○○、小胖、阿妹一起搭乘本案汽車至臺
    北縣石碇鄉石崁22號附近，但此至多僅能證明被告乙○○與
    共同被告丁○○等人一同出現在案發現場，以及共同被告丁○○當日所使用之交通工具為被告乙○○所有。然共同被告
    丁○○當時與被告乙○○交往中，兩人係屬好友，為證人即
    共同被告丁○○於原審證述綦詳（見原審卷第77頁），被告
    乙○○將自己的汽車借予共同被告丁○○使用，並無異常之
    處，不能徒以此節，遽謂被告乙○○提供本案汽車與共同被
    告丁○○之目的即為充作犯案工具。
  (二)當日本案汽車停在石碇的某公務機關前，距離臺北縣石碇鄉
    石崁22號有點遠，被告乙○○是坐在車上副駕駛座，沒有下
    來等情，業經證人即共同被告丁○○於原審證述甚詳（見原
    審卷第76頁）。揆以一般經驗法則，若欲為他人犯行把風，
    自需在犯罪地點左近，且能隨時通知共犯予以示警之處，以
    便遭人察覺時能立刻通知、接應同夥，而逃離現場，既然被
    告乙○○端坐本案汽車副駕駛座，且本案汽車又停放在距離
    案發地點一段路程，被告乙○○如何把風？如何接應？縱認
    證人即共同被告丁○○所言係為迴護女友即被告乙○○之詞
    ，以檢察官所提供之證據觀之，共同被告丁○○始終未稱被
    告乙○○有參與犯案，而被告乙○○於警詢時雖能描述小胖
    與阿妹從大樓拿出物品之情，然對於其餘犯案情節亦均無自
    白情事，況本件監視錄影畫面翻拍照片並未攝得被告乙○○
    有進入大樓行竊之事實，或謂被告乙○○在共同被告丁○○
    他案竊盜時有隨行之行為，亦難謂其與共同被告丁○○有犯
    意聯絡與行為分擔。再者，被告乙○○縱使知悉共同被告丁○○犯行而事前不加勸阻、事後不予舉發，因被告乙○○本
    無防免、檢舉共同被告丁○○行竊之義務，要不得因被告乙○○知道共同被告丁○○行竊，而令被告乙○○須負共犯之
    責。
  (三)綜上所述，本件依檢察官所舉證據方法，並不足資以佐證被
    告乙○○究否確有竊盜之犯行，此外，復查無其他積極證據
    足認被告有公訴意旨所指罪行，揆諸首揭說明，既不能證明
    被告犯罪，自應為無罪之諭知。
十、原審本同上之見解，以難認定被告乙○○確有竊盜把風之犯
    行，復查無其他積極證據足資證明被告乙○○有檢察官所指
    之上開犯行，以不能證明被告乙○○犯罪，而為無罪之諭知
    ，經核尚無不合。檢察官仍執前詞提起上訴，為無理由，應
    予駁回。
據上論斷，應依刑事訴訟法第368條，判決如主文。
本案經檢察官陳國鳴到庭執行職務。
中    華    民    國    99    年    3     月    25    日
                  刑事第二十二庭審判長法  官  郭雅美
                                      法  官  李麗珠
                                      法  官  魏新國
以上正本證明與原本無異。
不得上訴。
                                      書記官  蔡儒萍
中    華    民    國    99    年    3     月    25    日
附錄：本案論罪科刑法條全文
刑法第306條：
無故侵入他人住宅、建築物或附連圍繞之土地或船艦者，處一年
以下有期徒刑、拘役或三百元以下罰金。
無故隱匿其內，或受退去之要求而仍留滯者，亦同。
刑法第320條：
意圖為自己或第三人不法之所有，而竊取他人之動產者，為竊盜
罪，處五年以下有期徒刑、拘役或五百元以下罰金。
意圖為自己或第三人不法之利益，而竊佔他人之不動產者，依前
項之規定處斷。
前二項之未遂犯罰之。
刑法第321條：
犯竊盜罪而有左列情形之一者，處六月以上、五年以下有期徒刑
：
一、於夜間侵入住宅或有人居住之建築物、船艦或隱匿其內而犯
    之者。
二、毀越門扇、牆垣或其他安全設備而犯之者。
三、攜帶兇器而犯之者。
四、結夥三人以上而犯之者。
五、乘火災、水災或其他災害之際而犯之者。
六、在車站或埠頭而犯之者。
前項之未遂犯罰之。

司法院資訊處製作；財團法人民間司法改革基金會備份。
